臺灣臺中地方法院民事判決　　　　　　 91年度重訴字第594號
　　原　　　告　甲○○
　　　　　　　　辛○○
　　　　　　　　壬○○
　　　　　　　　癸○○
　　　　　　　　庚○○
　　　　　　　　丙○○
　　　　　　　　戊○○
　　　　　　　　丁○○
　　　　　　　　己○○
　　共　　　同
　　訴訟代理人　魏朝煥　律師
　　被　　　告　乙○○
　　訴訟代理人　洪塗生　律師
　　複　代理人　李思樟　律師
　　　　　　　　李國源　律師
　　被　　　告　子○○
上列當事人間請求分割共有物等事件，本院於民國94年8月19日
言詞辯論終結，判決如下：
    主  文
兩造共有坐落台中縣神岡鄉○○○段后寮小段三七○地號（地目
田、面積三六三平方公尺）、三七○之一地號（地目田、面積六
八○平方公尺）、四五一地號（地目田、面積二三四○平方公尺
）、四五一之二地號（地目建、面積六六八平方公尺）、四五一
之三地號（地目田、面積二一三三平方公尺）五筆土地，權利範
圍各為三分之一之公同共有登記，分割為兩造各共有人就上開各
筆土地為分別共有登記，其應有部分均為原告甲○○、被告乙○○、子○○各十五分之一，原告辛○○、壬○○、癸○○、庚○○、丙○○、戊○○、丁○○、己○○各六十分之一。
兩造共有坐落台中縣神岡鄉○○○段后寮小段四五一之二地號土
地（地目建、面積六六八平方公尺），分割方法如附圖壹乙案所
示：編號Ｉ部分面積三五六平方公尺土地由原告按應有部分比例
維持共有（應有部分比例原告甲○○為三二分之二四、其餘原告
各為三二分之一），編號Ｊ部分面積二六七平方公尺土地由被告
乙○○取得，編號Ｋ部分面積四五平方公尺土地由被告子○○取
得。
兩造共有坐落台中縣神岡鄉○○○段后寮小段四五一地號土地（
地目田，面積二三四○平方公尺），分割方法如附圖貳乙案所示
：編號Ａ部分（面積七五九平方公尺）及編號Ｂ部分（面積二二
平方公尺）土地由被告乙○○取得；編號Ｃ部分（面積三三七平
方公尺）及編號Ｄ部分（面積七○五平方公尺）土地由原告按應
有部分比例維持共有（應有部分比例原告甲○○為三二分之二四
、其餘原告各為三二分之一）；編號Ｅ部分（面積一七平方公尺
）及編號Ｆ部分（面積一一三平方公尺）土地由被告子○○取得
；編號Ｇ部分（面積三八七平方公尺）由兩造按應有部分比例維
持共有（應有部分比例，原告甲○○及被告乙○○各為六十分之
二四，被告子○○為六十分之四，其餘原告為六十分之一）。
被告乙○○應給付原告甲○○新臺幣貳拾捌萬仟肆佰玖拾玖元
及自民國九十四年一月一日起至清償日止按年息百分之五計算之
利息。
被告乙○○應自民國九十四年一月一日起至交付原告甲○○分割
取得土地之日止，按年給付原告甲○○新臺幣萬柒仟捌佰陸拾
壹元。
原告其餘之訴駁回。
訴訟費用由兩造依如附表一所示之比例負擔。
本判決第四項得為假執行；本判決第五項於判決確定前如清償期
已屆至，得為假執行。
原告其餘假執行之聲請駁回。
    事實及理由
甲、程序方面：
一、本件被告子○○未於言詞辯論期日到場，核無民事訴訟法第
    386條所列各款情形，應依原告之聲請，由其一造辯論而為
    判決。又按繼承人有數人時，在分割遺產前，各繼承人對於
    遺產全部為公同共有；繼承人得隨時請求分割遺產，但法律
    另有規定或契約另有訂定者，不在此限，民法第1151條、第
    1164條分別定有明文。且公同共有之關係，自公同關係終止
    ，或因公同共有物之讓與而消滅，公同共有物分割之方法，
    除法律另有規定外，應依關於共有物分割之規定，民法第
    830條亦定有明文，而繼承人請求分割遺產乃屬公同關係終
    止之原因，是為便利解決紛爭，本件原告請求分割遺產併請
    求分割共有物，應為法之所許。再本件原告起訴請求分割兩
    造共有坐落台中縣神岡鄉○○○段后寮小段370（地目田、
    面積363平方公尺）、370之1（地目田、面積680平方公尺）
    、451（地目田、面積2340平方公尺）、451之2（地目建、
    面積668平方公尺）、451之3（地目田、面積2133平方公尺
    ）等五筆地號土地（下稱系爭土地），嗣因系爭同小段370
    地號之部分土地、370之1地號之全部土地、451地號之部分
    土地、451之3地號之全部土地，已列入豐原都市計畫文中（
    九）學校用地，將於95年間公告徵收，原告遂撤回請求原物
    分割系爭370、370之1、451之3等地號共有土地，而僅請求
    原物分割系爭451、451之2地號共有土地，程序上亦無不合
    ，合先敘明。
二、按訴狀送達後，原告不得將原訴變更或追加他訴。但有民事
    訴訟法第255條第3、7款擴張或減縮應受判決事項之聲明或
    不甚礙被告之防禦及訴訟之終結情形之一者，不在此限。查
    本件原告起訴請求分割共有物，嗣於民國（下同）91年7月2
    日追加請求被告乙○○應給付原告甲○○330,680元、其餘
    原告各22,018元及其遲延利息之不當得利，繼又擴張請求被
    告乙○○應給付原告甲○○1,907,552元，其餘原告各79,97
    8元及其遲延利息，並自94年1月1日起至交付原告分割取得
    土地之日止，按年給付原告256,344元，其餘原告每人各10,
    681元之不當得利，對於原告上開追加不當得利請求部分，
    被告乙○○雖不同意，惟原告上開追加對於被告之防禦及訴
    訟之終結無礙，核與首揭規定規定相符，應予准許，合先敘
    明。
乙、實體方面：
壹、原告主張：
一、兩造共有坐落台中縣神岡鄉○○○段后寮小段370（地目田
    、面積363平方公尺）、370之1（地目田、面積680平方公尺
    ）、451（地目田、面積2340平方公尺）、451之2（地目建
    、面積668平方公尺）、451之3（地目田、面積2133平方公
    尺）等五筆地號土地（下稱系爭土地），於民國（下同）49
    年6月10日，原係由被告乙○○（次男）、王俊發（三男，
    原名為王玉川，於60年11月19日更名為王文筆後，於62年5
    月17日再更名為王俊發）與原告甲○○（四男）三兄弟共有
    ，每筆土地應有部分各為三分之一。王俊發嗣因失蹤，經法
    院宣告79年10月1日死亡，斯時王俊發無配偶及子女，且父
    母俱歿，其上開系爭土地應有部分三分之一，由尚生存之兄
    弟姊妹即王井（長男）、被告乙○○、原告甲○○、陳王昧
    （三女，原名為王昧）與林王足（四女，原名為王足）五人
    平均繼承，應繼分各為五分之一。林王足嗣於81年4月6日死
    亡，其應繼分由其子女即原告辛○○、壬○○、癸○○、庚○○四人平均繼承，應繼分各為四分之一；王井於81年10月
    9日死亡，其應繼分由其子女即原告丙○○、戊○○、丁○○、己○○四人平均繼承，應繼分各為四分之一；陳王昧於
    90年8月20日死亡，由其子即被告子○○繼承其應繼分。因
    繼承而公同共有遺產並無應有部分可言，是應以各公同共有
    人之應繼分定之，則系爭土地，王俊發之應有部分三分之一
    ，分別由兩造公同共有人繼承，查原告甲○○與原告辛○○
    、壬○○、癸○○、庚○○等四人、原告丙○○、戊○○、
    丁○○、己○○等四人之應繼分合計五分之三，占全體共有
    人數半數以上，應繼分亦超過半數，爰依民法1164條、830
    條第1項及土地法第34條之1第5項、第1項規定，以本件起訴
    狀繕本送達與被告，作為通知終止公同共有關係之意思表示
    ，訴請判決分割遺產，將公同共有登記應分割變更為分別共
    有登記，即原告甲○○、被告乙○○、子○○之應有部分各
    五分之一，變更為均各十五分之一，其餘原告之應有部分各
    六十分之一，且本件原告起訴後，被告均同意終止公同共有
    關係，爰請求如聲明第1項所示。
二、原告甲○○受其餘原告之委任，於91年3月間向被告乙○○
    、子○○表示欲分割遺產，並請求為分割之協議，被告乙○○於91年3月11日及同年月28日，二次在台中縣神岡鄉調解
    委員會調解時，均表示不同意，且查系爭370地號之部分土
    地、370之1地號之全部土地、451地號之部分土地、451之3
    地號之全部土地，已列入豐原都市計畫文中（九）學校用地
    ，將於95年間公告徵收，原告等人遂不請求原物分割上開學
    校預定地之系爭370、370之1、451之3等地號共有土地，而
    僅請求原物分割系爭451、451之2地號共有土地，爰依民法
    第1164條、第824條第2項、第830條第2項等規定，訴請分割
    如聲明第2項、第3項所示：
  (一)兩造共有451之2地號土地（地目建、面積668平方公尺）分
    割方法：原告同意被告乙○○之分割方法：如附圖壹（台中
    縣豐原地政事務所93年11月12日複丈成果圖，下稱附圖壹）
    所示乙案Ｉ部分面積356平公尺歸原告共同取得（維持共有
    ，應有部分原告甲○○三二分之二四、其餘原告各三二分之
    一）；Ｊ部分面積267平方公尺歸被告乙○○取得；Ｋ部分
    面積45平方公尺歸原告子○○取得。
  (二)兩造共有451地號土地（地目田、面積2340平方公尺）分割
    部分：
    1.原告應有部分合計為六十分之三二，被告乙○○應有部分
      六十分之二四，被告子○○應有部分六十分之四，原告主
      張之分割方法：如附圖貳（即台中縣豐原地政事務所複丈
      日期94年7月25日土地複丈成果圖，下稱附圖貳）所示甲
      案Ａ部分面積866平方公尺、Ｂ部分面積176平方公尺，合
      計1042平方公尺（平方公尺以下四捨五入）歸原告共同取
      得（維持共有，應有部分原告甲○○三二分之二四、其餘
      原告各三二分之一）；Ｃ部分面積230平方公尺上被告乙○○建有鋼筋混凝土磚造三層樓房二棟，門牌為神岡鄉○○路85號，Ｄ部分面積529平方公尺上被告乙○○建有鐵
      皮屋乙棟，門牌為大洲路89號，及Ｅ部分面積32平方公尺
      ，以上Ｃ、Ｄ、Ｅ土地面積合計781平方公尺，歸被告乙○○取得；Ｆ部分面積17平方公尺、Ｇ部分面積23平方公
      尺，合計130平方公尺，歸被告子○○取得；Ｈ部分面積
      387平方公尺為既有巷道，依使用目的不能分割，係人車
      通行使用，由兩造保持共有（應有部分原告甲○○、被告
      乙○○各六十分之二四，被告子○○六十分之四，其餘原
      告各六十分之一）。
    3.原告主張此方案之理由為：系爭土地雖係農業用地，但被
      告乙○○在地上建有神岡鄉○○路81號磚造石棉瓦蓋廠房
      （出租他人）、大洲路85號鋼筋混凝土建物三層房二棟（
      下稱大洲路85號建物）、大洲路89號鐵皮屋廠房乙棟（出
      租他人）（上開建物現況，如台中縣豐原地政事務所複
      丈日期93年4月30日土地複丈成果圖，下稱附圖參），且
      該地號土地中間經兩造同意設為巷道維持共有，而靠大洲
      路之土地價值較高，為公平起見，應從大洲路旁按持分比
      例為東西向土地之分割，依附圖貳所示，測量靠大洲路之
      土地（即南北向）長3.8公分，減去巷道寬0.5公分，剩餘
      3.3公分，依兩造持分比例計算，原告應分得靠大洲路之
      土地長1.76公分，被告乙○○1.28公分，被告子○○0.22
      公分，但依原告主張之分割方法原告僅取得靠大洲路邊土
      地長1.14公分而已，少0.36公分，但被告乙○○取得1.9
      公分，多0.68公分，對其有利，至於被告子○○持分面積
      太少，倘其全部土地均分在Ａ或Ｄ土地靠馬路部分，亦非
      公平，且原告及被告乙○○分得土地大部分未靠大洲路，
      堪認原告主張之分割方法應較為適當。
三、原告請求被告乙○○不當得利之部分：
  (一)按共有人超越其應有部分而為使用，其他共有人得向其請求
    不當得利，查被告乙○○擅自超越其應有部分之範圍在系爭
    451之2地號土地上建有水泥磚造三合院房屋及水泥鐵皮造之
    模具工廠（參見91年7月24日勘驗筆錄），受有利益，原告
    爰依民法第179條第1項規定，參土地法第97條規定，以年息
    百分之八計算，自91年7月2日訴狀往前追溯5年，即自86 年
    7月2日起至91年7月2日止5年，及自91年7月3日起至93年12
    月30日止共7年5月又26日，又上開地上建物價值533800 元
    （參本院卷二第234頁被告乙○○財產歸屬資料清單，門牌
    為神岡鄉○○路55之2號），就超越使用原告甲○○應有部
    分六十分之二四、其餘原告各六十分之一部分，請求被告乙○○返還原告甲○○19530元、其餘原告各8477元之不當得
    利。
  (二)又被告乙○○擅自於系爭451地號土地，於92年出資興建門
    牌為台中縣神岡鄉○○路85號三層建物2棟，其建築基地面
    積230平方公尺（參見附圖貳甲案圖說編號Ｃ），上開建物
    86年之申報地價為每平方公尺472元，上開建物價值為76,21
    00元（參本院卷二第241頁乙○○國稅局財產歸屬資料清單
    ），原告請求不當得利期間及方法同前，原告甲○○請求11
    0,863元，其餘原告各請求8,693元。次查被告乙○○另建有
    神岡鄉81號、85號（應為89號之誤）房屋，依財政部台灣省
    中區國稅局台中縣分局94年7月8日中區國稅中縣4字第09400
    29276號函檢送乙○○90至93年度各類所得資料清單及財產
    歸屬資料清單共8紙（參本院卷二240頁至248頁），其租賃
    所得90年度合計50,838元、91年度合計480,000元、92年度
    合計54,728元，其四年平均每年使用土地之收益為503,279
    元，是自86年7月2日起至89年12月底止，平均1年使用或收
    益之價值亦相同，爰請求自86年7月2日起至93年12月31日止
    共7年5月又26日其超越使用原告應有部分土地計算之不當得
    利，原告甲○○請求1,507,401元，其餘原告各請求6,280元
    。
  (三)綜上，原告甲○○請求之不當得利金額總計為1,907,552元
    ，其餘原告每人請求之不當得利金額總計各為79,978元。又
    每年被告乙○○應給付原告甲○○不當得利為256,344元，
    其餘原告每人不當得利各為10,681元，從而原告另請求被告
    乙○○自94年元月1日起至交還原告取得如聲明第二項所示
    土地之日止，按年給付原告甲○○256,344元，其餘原告10,
    681元計算之不當得利（計算式詳如原告94年8月10日準備狀
    附不當得利計算表所載），爰請求如聲明第4項所示。
四、並聲明：
  (一)如主文第1項所示。
  (二)如主文第2項所示。
  (三)兩造共有坐落台中縣神岡鄉○○○段后寮小段451地號土地
    ，面積2340平方公尺，應予分割：如附圖貳所示甲案編號Ａ
    部分面積866平方公尺、編號Ｂ部分面積176平方公尺歸原告
    共同取得（維持共有，應有部分原告甲○○三二分之二十四
    、其餘原告各三二分之一）；編號Ｃ部分面積234平方公尺
    、編號Ｄ部分面積529平方公尺、編號Ｅ部分面積32平方公
    尺歸被告乙○○取得；編號Ｆ部分面積17平方公尺、編號Ｇ
    部分面積23平方公尺歸被告子○○取得；編號Ｈ部分面積
    387 平方公尺為巷道由兩造保持共有（應有部分原告甲○○
    、被告乙○○各六十分之二四，被告子○○六十分之四，原
    告辛○○、壬○○、癸○○、庚○○、丙○○、戊○○、丁○○、己○○各六十分之一）。
  (四)被告乙○○應給付原告甲○○1,907,552元，其餘原告各79,
    978元，及均自起訴狀繕本送達翌日起至清償日止，按年利
    率百分之五計算之利息，並自94年1月1日起至交付原告分割
    取得土地之日止，按年給付原告256,344元，原告辛○○、
    壬○○、癸○○、庚○○、丙○○、戊○○、丁○○、己○○每人各10,681元。
  (五)第四項聲明，原告願分別提供擔保，請准宣告假執行。
貳、被告則以：
一、被告乙○○部分：
  (一)有關遺產分割部分，同意將兩造因繼承而公同共有被繼承人
    王俊發所遺系爭土地之應有部分權利，分割為分別共有。
  (二)兩造共有坐落系爭451之2地號土地，原告同意被告乙○○所
    提之分割方案，故以該分割方案為適當。
  (三)兩造共有坐落系爭451地號土地，應分割如附圖貳乙案所示
    ：編號Ａ面積759平方公尺、編號Ｂ面積22平方公尺土地由
    被告乙○○單獨取得；編號Ｃ面積337平方公尺、編號Ｄ面
    積705平方公尺土地由原告等九人按應有部分比例維持共有
    ，（應有部分比例原告甲○○為三二分之二四、其餘原告各
    為三二分之一）；編號Ｅ面積17平方公尺、編號Ｆ面積113
    平方公尺土地由被告子○○單獨取得；編號Ｇ面積387平方
    公尺土地由兩造按應有部分比例維持共有，供作巷道使用（
    應有部分比例原告甲○○及被告乙○○為六十分之二四，被
    告子○○為六十分之四，其餘原告為六十分之一）。其理由
    為：原告所提關於系爭451地號土地之分割方案，使被告乙○○及原告等九人分割後所單獨取得之絕大部分土地及維持
    共有之絕大部分土地被私設巷道劃分兩地，造成土地分散無
    法集中使用之弊端，有害土地之交易價值。而觀之被告乙○○之分割方案，考量編號Ａ土地內之大洲路85號建物，業經
    本院另案91年度訴字第3824號民事判決確定為被告乙○○所
    有在案，及將來兩造共有坐落系爭451之3地號土地為政府徵
    收為文教區時，位於其上土地上現由保利龍工廠使用中之廠
    房必遭拆除，該部分遭拆除後，該廠房必然無法再使用，衡
    量上情，私設巷道以北土地編號Ａ全由被告乙○○取得，私
    設巷道以南土地，即編號Ｄ由原告等九人按應有部分維持共
    有，編號Ｆ土地由被告子○○單獨取得，則無原告所提分割
    方案之弊病，而使兩造分得之土地絕大部分皆能集中於一處
    ，不致分散而減少土地之經濟價值。
  (四)有關原告追加請求不當得利部分：被告乙○○不同意。且原
    告追加部分並不符合民事訴訟法第255條第1項但書之要件，
    再者，原告依公同共有物為他人無權占用為理由，卻未得被
    告子○○即其他共有人之同意，亦與民法第828條第2項之規
    定不合。縱認追加為合法，被告乙○○對於坐落系爭451之2
    地號土地，代繳每年課徵之地價稅，原告依應繼分比例請求
    不當得利，逾被告乙○○應繼分所代繳之地價稅，亦應抵付
    或減除：查86年之地價稅為1,041元、87年至92年之地價稅
    各為1,050元、93年之地價稅為1,229元，原告甲○○依其應
    繼分六十分之二四計算，應負擔3,428元。其餘原告依其應
    繼分六十分之一計算，各應負擔143元。
  (六)並聲明：原告之訴及其假執行之聲請均駁回。
二、被告子○○部分：同意分割共有物，惟不同意所分得之部分
    個別分散各處，而無利用價值，因此請求將系爭土地合併分
    割，再以各共有人之持分劃分三部分（原告等人與被告二人
    ），以使土地利用集中，增加用益。
參、本院之判斷：
一、原告主張兩造共有坐落台中縣神岡鄉○○○段后寮小段370
    （地目田、面積363平方公尺）、370之1（地目田、面積680
    平方公尺）、451（地目田、面積2340平方公尺）、451之2
    （地目建、面積668平方公尺）、451之3（地目田、面積
    2133平方公尺）等五筆地號土地49年6月10日，原係由被告
    乙○○（次男）、王俊發（三男，原名為王玉川，於60年11
    月19日更名為王文筆後，於62年5月17日再更名為王俊發）
    與原告甲○○（四男）三兄弟共有，每筆土地應有部分各為
    三分之一，王俊發嗣因失蹤，經法院宣告79年10月1日死亡
    ，斯時王俊發無配偶及子女，且父母俱歿，其上開系爭土地
    應有部分三分之一，由尚生存之兄弟姊妹即王井（長男）、
    被告乙○○、原告甲○○、陳王昧（三女，原名為王昧）與
    林王足（四女，原名為王足）五人平均繼承，應繼分各為五
    分之一。林王足嗣於81年4月6日死亡，其應繼分由其子女即
    原告辛○○、壬○○、癸○○、庚○○四人平均繼承，應繼
    分各為四分之一；王井於81年10月9日死亡，其應繼分由其
    子女即原告丙○○、戊○○、丁○○、己○○四人平均繼承
    ，應繼分各為四分之一；陳王昧於90年8月20日死亡，由其
    子即被告子○○繼承其應繼分，系爭五筆土地各共有人之應
    有部分詳如附表一所示，且兩造就系爭共有物分割無法達成
    協議等情，業據原告提出系爭五筆土地之土地登記謄本、全
    體共有人之戶籍登記謄本、繼承系統表各一份為證，且為被
    告所不爭執，自堪信為真正，本院採為判決之基礎。
二、按繼承人有數人時，在分割遺產前，各繼承人對於遺產全部
    為公同共有。繼承人得隨時請求分割遺產。但法律另有規定
    或契約另有訂定者，不在此限。民法第1151條、第1164條分
    別定有明文。按繼承人將遺產之公同共有關係終止改為分別
    共有關係，性質上係屬分割遺產方法之一（最高法院85年台
    上字第872號判決意旨參照），又公同共有物分割之方法，
    除法律另有規定外，應依關於共有物分割之規定，民法第
    830條第2項定有明文，是法院於分割公同共有物時，應依兩
    造之應繼分定有應有部分之比例，查本件兩造繼承被繼承人
    王俊發遺產坐落台中縣神岡鄉○○○段后寮小段370、370
    之1、4 51、451之2、451之3地號等五筆土地之應有部分各
    三分之一之公同共有權利，其各筆土地應繼分均為原告甲○○、被告乙○○、子○○各十五分之一，原告辛○○、壬○○、癸○○、庚○○、丙○○、戊○○、丁○○、己○○各
    六十分之一，為兩造所不爭執，且兩造亦均同意將公同共有
    之遺產分割為分別共有，是原告請求將系爭遺產分割為分別
    共有，應屬有據，爰判決如主文第1項所示。
三、次按各共有人，得隨時請求分割共有物。但因物之使用目的
    不能分割或契約訂有不分割之期限者，不在此限；分割之方
    法，不能協議決定者，法院得因任何共有人之聲請，命為以
    原物分配於各共有人或變賣共有物，以價金分配於各共有人
    ，民法第823條第1項前段、第824條第2項定有明文。查系爭
    土地，並無不能分割之情形，兩造就系爭土地亦無不能分割
    之約定，復不能以協議定分割之方法，均為兩造所是認，則
    原告請求法院判決分割，自無不合，應予准許。
四、第按裁判分割共有物訴訟，為形式之形成訴訟，其事件本質
    為非訟事件，故法院定共有物之分割方法，應斟酌當事人之
    聲明、共有物之性質、共有人在分割前之使用狀況或分管約
    定、經濟效用及全體共有人之利益為公平合理之分配，惟法
    院不受當事人主張之拘束。經查：
  (一)關於系爭土地之分割方案，被告子○○主張五筆土地合併分
    割，惟系爭五筆土地地目不同，且該合併分割方案未得全體
    共有人同意，又本件原告僅訴請分割系爭451、451之2二筆
    土地，故被告子○○之分割方案，顯不可採。
  (二)系爭451之2地號土地上，建有水泥磚造三合院房屋及水泥鐵
    皮造之模具工廠，均屬被告乙○○所有，為兩造所不爭執，
    且有被告提出之現場照片一本及本院91年7月24日、93年4月
    30日勘驗筆錄二份在卷可稽，堪信屬實。關於此筆土地之分
    割方案，被告乙○○主張之分割方法為：如附圖壹所示Ｉ部
    分面積356平公尺歸原告共同取得，（保持共有，應有部分
    原告甲○○三二分之二四、其餘原告各三二分之一）；Ｊ部
    分面積267平方公尺歸被告乙○○取得；Ｋ部分面積45平方
    公尺歸原告子○○取得，本院審酌原告方面亦同意此分割方
    案，且該分割方案得使各共有人所分得之土地與他筆土地分
    割後取得之土地相鄰，對於全體共有人均屬有利，且有益土
    地之利用，應屬可採，爰判決如主文第2項所示。
  (三)關於系爭451地號土地之分割方法，被告子○○主張之分割
    方法並不足採已如前述，而原告與被告乙○○均同意如附圖
    貳乙案編號Ｇ部分所示供作出入巷道使用，所差別者僅在其
    餘部分之土地應如何分配。關於其他部分之土地應如何分配
    ，原告主張：系爭土地雖係農業用地，但被告乙○○在地上
    建有神岡鄉○○路81號磚造石棉瓦蓋廠房（出租他人）、大
    洲路85號鋼筋混凝土建物三層房二棟、大洲路89號鐵皮屋廠
    房乙棟（出租他人），且該地號土地中間經兩造同意設為巷
    道維持共有，而靠大洲路之土地價值較高，為公平起見，應
    從大洲路旁按持分比例為東西向土地之分割，依附圖貳所示
    ，測量靠大洲路之土地（即南北向）長3.8公分，減去巷道
    寬0.5公分，剩餘3.3公分，依兩造持分比例計算，原告應分
    得靠大洲路之土地長1.76公分，被告乙○○1.28公分，被告
    子○○0.22公分，但依原告主張之分割方法原告僅取得靠大
    洲路邊土地長1.14公分而已，少0.36公分，但被告乙○○取
    得1.9公分，多0.68公分，對其有利，至於被告子○○持分
    面積太少，倘其全部土地均分在Ａ或Ｄ土地靠馬路部分，亦
    非公平，且原告及被告乙○○分得土地大部分未靠大洲路，
    堪認原告主張之分割方法即如附圖貳所示之甲案，應較為適
    當等語。查，對於原告上開主張之此筆土地上現有建物及其
    占有現況，兩造均不爭執，且有被告提出之現場照片一本及
    本院91年7月24日、93年4月30日勘驗筆錄二份在卷可稽，堪
    信屬實。本院審酌：原告主張之上開分割方案，主要之著眼
    點在於原告與被告乙○○分得臨大洲路之土地面寬應予均分
    以求公平，然純就此點而言，依原告之分割方案，被告子○○未分得臨大洲路之土地，已難持平，且共有物之分割，除
    公平外，亦須就現有建物之現況、將來拆除之影響、整體土
    地之利用及全體共有人之利益綜合考量，依原告所提之分割
    方法，將使被告乙○○及原告分割後所取得之土地均為私設
    巷道劃分兩地，造成土地分散無法集中使用，且原告取得之
    大部分土地即如附圖貳編號Ａ部分呈倒Ｌ形，並不方正，且
    Ｂ部分土地只有176平方公尺，亦難以利用，均有害土地之
    整體使用及交易價值，並不妥洽，而觀之被告乙○○之分割
    方案，考量將來兩造共有坐落系爭451之3地號土地為政府徵
    收為文教區時，被告乙○○位於系爭451地號如附圖貳乙案之
    Ｇ部分南側土地上現由保利龍工廠使用中之廠房（坐落系爭4
    51之3地號土地部分）將遭部分拆除，該廠房勢必無法使用，
    且私設巷道以北土地即附圖貳乙案編號Ａ部分土地全由被告
    乙○○取得，私設巷道以南土地，即編號Ｄ部分土地全由原
    告取得，而編號Ｃ部分土地亦由原告取得，因鄰近之附圖編
    號Ｉ部分土地已分歸原告所有，合併面積可達693平方公尺
    ，整體而言，兩造分得之土地得集中一處，面積較大且方正
    完整，對於土地之整體利用及交易價值均較有利等情，本院
    因認參酌兩造使用土地現狀，系爭土地及相鄰土地之經濟效
    益，並兼顧兩造之利益及公平原則，認此筆土地應以附圖貳
    所示乙案之分割方法最為妥適，爰判決如主文第3項所示。
五、關於原告追加不當得利部分：
  (一)按債權為財產權之一種，得為準共有之標的，應準用分別共
    有或公同共有之規定（民法第831條規定參照），且依民法
    第827條第2項規定，各公同共有人之權利，及於公同共有物
    之全部，並無所謂應有部分之存在，而公同共有物之處分及
    其他權利之行使，應得公同共有人全體之同意，復為民法第
    828條第2項所明定，而遺產在未分割前，應屬全體繼承人公
    同共有。查本件原告請求不當得利之標的，除原告甲○○應
    有部分外，其餘請求均屬公有共同權利，依前開說明，自應
    得公同共有人全體之同意，始得行使，原告主張此部分請求
    毋庸得公同共有人子○○之同意云云，顯係誤會，則原告此
    部分之請求除原告甲○○應有部分外，既未經全體公同共有
    人同意提起關於公同共有權利之訴訟，自於法不合（最高法
    院86年度台上字第3310號判決意旨參照）。
  (二)次按民法第818條所定各共有人按其應有部分，對於共有物
    之全部有使用收益之權，係指各共有人得就共有物全部，於
    無害他共有人之權利限度內，可按其應有部分行使用益權而
    言，故共有人如逾越其應有部分之範圍使用收益時，即係超
    越其權利範圍而為使用收益，其所受超過利益，要難謂非不
    當得利，最高法院著有55年台上字第1949號判例可循。且被
    告無權占有原告之土地，可能獲得相當於租金之利益，為社
    會通常之觀念，最高法院61年台上字第1695號判例亦著有明
    文。故本件原告甲○○請求其應有部分為被告乙○○逾越使
    用之不當得利，揆諸前開說明，即屬正當。查，系爭451及4
    51之2地號之土地均為被告乙○○所占有使用，且其上之建
    物均屬被告乙○○所有，為兩造所不爭，且有本院91年7月
    24日及93年4月30日勘驗筆錄、94年8月19日審理筆錄及本院
    91年度訴字第3824號判決書一份在卷可稽，則原告甲○○請
    求被告乙○○給付不當得利，自不及於被告乙○○自有之上
    開建物（包括建物之價值或租金），而僅及於逾越系爭二筆
    土地原告甲○○之應有部分。按城市地方房屋之租金，以不
    超過土地及建築改良物申報總價年息百分之十為限，土地法
    第97條第1項定有明文。又土地所有權人請求無權占有人給
    付相當於租金之損害金，其金額之計算，依土地法第105條
    、第97條、第148條暨土地法施行法第25條等規定，自仍應
    受土地法所定不超過土地申報價額百分之十之限制。所謂年
    息百分之十為限，乃指基地租金之最高限額而言，並非必須
    照申報價額年息百分之十計算，且尚須斟酌基地之位置，工
    商業繁榮之程度、使用人利用基地之經濟價值、所受利益等
    情事，以為決定（最高法院四十六年台上字第八五五號、六
    十八年台上字第三○七號參照）。查系爭二筆土地，位於台
    中縣神岡鄉豐洲村，面臨寬約12米之台中縣神岡鄉○○路雙
    向道路，道路兩旁有傢俱行、小吃店、工業社等商家，周圍
    部分為稻田等情，有本院91年7月24日及93年4月30 日勘驗
    筆錄、被告乙○○提出之現場照片一份附卷可參，復為兩造
    所不爭執，則本院依目前之社會經濟狀況，及依財政部台灣
    省中區國稅局台中縣分局94年7月8日中區國稅中縣4字第094
    0029276號函檢送乙○○90至93年度各類所得資料清單及財
    產歸屬資料清單8紙（參本院卷二240頁至248頁），及被告
    乙○○出租系爭451地號土地上豐洲村大洲路89號建物從90
    年度至92年度，平均每年所得收益為503,279元等情以觀，
    認原告甲○○以土地申報地價之年息百分之八計算相當於租
    金之利益尚屬適當。又本件原告甲○○所得請求者乃其應有
    部分為被告乙○○逾越使用之不當得利，並不及於繼承訴外
    人王俊發之公同共有部分，已如前述，則被告乙○○以其支
    付訴外人即被繼承人王俊發之地價稅主張抵銷（參被告乙○○94年8月9日答辯（五）狀），自屬無據。復查系爭二筆土
    地面積共3,008平方公尺（2,340+668=3,008）申報地價均為
    每平方公尺472元，土地總價共計1,419,776元，有土地登記
    簿謄本在卷可查，依此計算，原告甲○○主張被告乙○○逾
    越其應有部分使用系爭二筆土地，自追加起訴狀繕本送達被
    告乙○○之翌日即91年7月3日往前追溯五年即自86年7月3日
    起至93年12月31日止，共計7年5月又29日（原告僅請求7年5
    月又26日），其得依不當得利之法律關係請求被告乙○○給
    付7年5月又26日相當於租金之利益計為283,499元，（計算
    式：原告甲○○之應有部分均為三分之一，1,419,77 6×8%
    ×1/3=37,861。37,861×7+37,861×5/12 +37,861×26
    /365=283,499，元以下四捨五入）。未按履行期未到期前，
    債務人有到期不履行之虞，債權人得提起將來給付之訴，民
    事訴訟法第246條定有明文。又所謂將來給付之訴，法院應
    為附期限之裁判。本件原告甲○○得請求其應有部分為被告
    乙○○逾越使用之不當得利，如同前述，則原告除請求上開
    93年12月31日前之不當得利外，並請求自94年1月1日起至被
    告乙○○返還其應有部分土地之使用時止，按年給付原告甲○○37,8 61元之不當得利，亦屬有據。
五、綜上所述，原告請求分割系爭451及451之2地號土地，應各
    依如附圖壹乙案及附圖貳乙案所示之方法分割。又原告甲○○請求其應有部分為被告乙○○逾越使用之不當得利，計為
    283,499元及自民國94年1月1日起至清償日止按年息百分之
    五計算之利息，暨自94年1月1日起至被告乙○○交付原告甲○○分割取得土地之日止，按年給付原告甲○○37,8 61元
    之不當得利，均屬有據，為有理由，應予准許。逾此部分之
    請求為無理由，應予駁回。又分割共有物之訴，係合兩造之
    必要共同訴訟，原、被告之間本可互換地位，本件原告起訴
    雖於法有據，但被告之應訴實因訴訟性質所不得不然，故所
    為之抗辯自為伸張或防衛權利所必要，本件參以原告請求被
    告乙○○給付不當得利部分乃一部有理由，是以本院認本件
    訴訟費用應以兩造依系爭土地應有部分之比例分擔較為公允
    ，爰諭知如主文第7項所示。
六、原告陳明願供擔保，請准宣告假執行，經核就本判決第4項
    部分所命被告乙○○應給付原告甲○○之金額為未逾新臺幣
    五十萬元之判決，爰依職權宣告假執行；又就將來給付之訴
    之假執行之聲請部分，因財產權之將來給付訴訟，在判決時
    履行期固未屆至，惟在判決確定前，仍有屆清償期之可能或
    有部分屆清償期，不能謂無宣告假執行之實益，故仍應宣告
    假執行，併予敘明。至原告其餘假執行之聲請，因訴之駁回
    而失所依據，應予駁回。
七、本案事證已臻明確，兩造其餘主張陳述及所提之證據，經審
    酌後核與判決結果無影響，均毋庸再予審酌，附此敘明。
八、訴訟費用負擔及假執行宣告之依據：民事訴訟法第79條、第
    80條之1、第85條第1項後段、第389條第1項第5款、第390條
    第2項。
中　　華　　民　　國　　94　　年　　9 　　月　　2 　　日
                  民事第三庭    審判長法　官　張瑞蘭
                                      法　官  陳卿和
                                      法　官  洪堯讚
一、以上正本係照原本作成。
二、如不服本判決，應於判決送達後20日內，向本院提出上訴狀
    。（須按他造當事人之人數附繕本）。
中　　華　　民　　國　　94　　年　　9 　　月　　2 　　日
                                      書記官
附表：
編號    共有人    應有部分        訴訟費用負擔比例
一、    甲○○    六十分之二十四  百分之四十
二、    辛○○    六十分之一      百分之二
三、    壬○○    六十分之一      百分之二
四、    癸○○    六十分之一      百分之二
五、    庚○○    六十分之一      百分之二
六、    丙○○    六十分之一      百分之二
七、    戊○○    六十分之一      百分之二
八、    丁○○    六十分之一      百分之二
九、    己○○    六十分之一      百分之二
十、    乙○○    六十分之二十四  百分之四十
十一、  子○○    六十分之四      百分之四
